---
title: "Análisis de las variables psicosociales relacionadas al redimiento académico: Prueba SIMCE cuartos básicos"
author: "Romina Mercado"
date: "9 de noviembre de 2020"
output: rmdformats::readthedown
  
---

```{r setup, include=FALSE}
knitr::opts_chunk$set(echo = TRUE)
```

# Resumen 
Trabajo enfocado en el análisis de promedios y una regresión lineal que evalúa las variables psicosociales (Autoestima, nivel socioeconómico, hábitos saludables, formación ciudadana y convivencia escolar). El estudio se hace a partir de los datos de la prueba SIMCE de los años 2017, 2018, 2019 para los cuartos básicos. A partir de lo anterior se logra concluir que estas variables sí son relevantes. 

# Introducción

La Prueba del Sistema de Medición de la Calidad de la Educación (SIMCE) es una herramienta que permite al Estado de Chile, a través de su Agencia de Calidad de la Educación, medir el nivel de dominio de conocimientos de los escolares del plan de estudio vigente. Esta prueba surge en la época del regimen militar con otro nombre y vigente hasta el día de hoy con ciertas modificaciones y ampliando su cobertura como "SIMCE".

Esta prueba tiene como finalidad conocer las necesidades educativas del país y ayudar a mejorar la calidad y equidad de la educación. Para esto, mide los conocimientos de los estudiantes en las áreas de lectura, matemática y/o ciencias, en los niveles de cuarto básico, sexto básico, segundo medio y tercero medio. Además de la rendición de la prueba, se aplican encuestas para alumnos y padres relacionadas con el ámbito social, psicológico y socioeconómico de los estudiantes.

Los datos obtenidos a partir de la prueba SIMCE son muy relevantes, pues nos permiten visualizar o analizar cuáles son los factores más importantes en cuanto a la capacidad de desarrollar aprendizajes y aplicar estas competencias en la evaluación, lo que permite obtener un diagnóstico del sistema educativo del país. El evaluar esto, permite tomar decisiones importantes en cuanto a educación y políticas públicas asociadas a este tema. Mejorar la educación aporta beneficios económicos y sociales dentro del país y del mundo, además del desarrollo personal de cada ciudadano. 

Este informe tiene por objetivo descubrir cuáles factores del ambito psicosocial del estudiante repercuten en mayor medida sobre su aprendizaje y rendimiento en la prueba, y para ello se trabajará con los datos de los cuartos básicos de los años 2016, 2017 y 2018 en las pruebas de Lectura y Matemática. A partir de estos datos, se realizará un análisis descriptivo, que permitirá hacer comparaciones entre las distintas variables categóricas existentes, y por otro lado, se realizará una regesión lineal, para determinar las variables mas importantes que explican los resultados obtenidos en la Prueba SIMCE, considerando ciertas variables de control.

El siguiente informe comenzará explicando cada una de las variables de la base de datos para que el lector de familiarice con sus nombres y significados, luego se realizará un annálisis de medias para los puntajes en ciertas variables de interés, y concluiremos con la generación de un modelo de regresión lineal que mejor ajuste para estos datos.  

```{r, include=F}
library(dplyr)
library(kableExtra)

```

```{r, include=F}
datos <- read.csv(file.choose())
datos <- filter(datos, is.na(PtjeLectura)==F)
datos <- filter(datos, PtjeLectura!=0)
datos <- filter(datos, is.na(PtjeMatematica)==F)
datos <- filter(datos, PtjeMatematica !=0)
datos <- filter(datos, is.na(Convivencia)==F)
datos <- filter(datos, is.na(Autoestima)==F)
datos <- filter(datos, is.na(HabitosSaludables)==F)
datos <- filter(datos, is.na(FormacionCiudadana)==F)

```

# Metodología 

### Origen de los datos
Actualmente, los resultados obtenidos por los estudiantes al rendir la prueba SIMCE se encuentran como datos de acceso público en el sitio web de la Agencia de la Calidad de la Educación. Podemos hallar los resultados de las pruebas aplicadas entre los años 1988 al 2019. 

En el mismo sitio también es posible encontrar bases de datos de las categorías de desempeño de todos los establecimientos clasificados en el proceso de rendición de la prueba SIMCE, y por otro lado promedios de los indicadores de desarrollo personal y social para cada centro educativo. Estos datos se pueden hallar para un período de tiempo más acotado, pues se encuentran entre los años 2014 al 2019. 


### Manipulación de las bases de datos

Para nuestro estudio se escogieron las bases de datos para: los resultados de la prueba SIMCE, criterios de desempeño e indicadores de desarrollo personal y social de los establecimientos entre los años 2016, 2017 y 2018. Cada una de estas bases de datos se consideró exclusivamente para los estudiantes de cuarto año básico para mantener como una varible fija el nivel en que se encuentran los estudiante, y partir de esto, realizar el estudio. 

Para trabajar estos datos se creó una nueva base de datos, que contiene la información de las tres bases de datos iniciales. Para realizar esto, se filtraron los datos de forma de emparejar cada una de las observaciones con la varible RBD. Esta sigla indica un código que identifica a cada establecimiento educacional y se encontraba en las tres bases de datos, por lo que de esta manera los datos de los puntajes de la prueba, indices psicosociales y criterios de desempeño, se pudieron unir en una misma base de datos.  

Los datos originales tenían una considerable cantidad de datos NA, es decir, observaciones para distintas variables, que no tenían un valor definido. Esto puede ocurrir por pérdida de información desde el origen de los datos, o la no rendición de las pruebas y cuestionarios implementados por SIMCE. Por otro lado también se generaron algunos datos NA al hacer el emparejamiento descrito anteriormente, por lo que en este proceso dejamos la base de datos limpia para poder trabajarla. 

Finalmente para realizar ciertos análisis, se transformaron transitoriamente, los valores númericos de las variables psicosociales (0 a 100) a variables categóricas, separando el intervalo [0,100] en cuatro intervalos mas pequeños, que corresponderían a cada uno de los niveles de esta variable categórica. 


### Descripción de las variables 

Los datos finalmente están conformados por 11 variables, de las cuales hay `r length(datos$Autoestima)` observaciones.  En la siguiente tabla resumen es posible ver el contenido de cada variable:

| Variable | Tipo de variable | Descripción | Rango_de_valores|
| :--: | :--: | :--: | :--:|
| Agno | numérica/factor | Año de rendición de la prueba SIMCE | "2016" "2017"  "2018"|
| Grado  | caracter | Nivel educacional evaluado (en nuestro trabajo solo se considera 4b) | "2b"  "4b"  "6b"  "8b"  "2m" |  \mbox{`r max(datos$rbd)`}
| rbd | numérica | Código que identifica a cada establecimiento educacional | 1 al 40459 |
| Grupo_socioeconómico | Caracter | Grupo socioeconómico del establecimiento |"Alto"  "Medio alto"  "Medio" "Medio bajo" "Bajo"  |
| PtjeLectura | numérica | Puntaje promedio obtenido por el establecimiento en la prueba de lectura | `r min(datos$PtjeLectura)` al `r max(datos$PtjeLectura)`|
| PtjeMatematica | numérica| Puntaje promedio obtenido por el establecimiento en la prueba de matemática|`r min(datos$PtjeMatematica)` al `r max(datos$PtjeMatematica)` |
| Autoestima  | numérica | Promedio por establecimientodel índice de la motivación y autoestima de los estudiantes| 0 al 100|
| Convivencia | numerica| Promedio por establecimiento del índice del Clima de convivencia escolar del colegio| 0 al 100 |
| HabitosSaludables | numerica |Promedio por establecimiento del índice que mide la promoción de hábitos saludables en el colegio | 0 al 100 |
| FormacionCuidadana| numérica| Promedio por establecimiento del índice de medición de la participacion y formacion ciudadana en el colegio | 0 al 100|
| Desempeno| Categórica | Criterio de Desempeño del establecimiento  |"INSUFICIENTE" "MEDIO-BAJO" "MEDIO" "ALTO" |




# Resultados 

El objetivo de esta sección es presentar los resultados de los análisis realizados. En caso de utilizar tablas o figuras, se espera que estas estén numeradas, se encuentren conectadas con el texto y debidamente presentadas y explicadas, con el fin de que quien lee pueda seguir el hilo conductor del informe.

### Análisis descriptivo


```{r, include=F}
#Valores para tabla
min_Lec <- min(datos$PtjeLectura) #149
min_Mat <- min(datos[datos$PtjeMatematica>0,"PtjeMatematica"], na.rm=T) #129

#maximos puntajes
max_Lec <- max(datos$PtjeLectura) #396
max_Mat <- max(datos$PtjeMatematica) #376

#promedio lectura

media_Lec <- mean(datos$PtjeLectura) #261.8559

#promedio matematica

media_Mat <- mean(datos$PtjeMatematica) # 261.8559


#Promedio Desempeño MATESMATICAS

D_ins_Mat <- mean(datos$PtjeMatematica[datos$Desempeno=="INSUFICIENTE"]) #[1] 228.4617

D_medbaj_Mat<- mean(datos$PtjeMatematica[datos$Desempeno=="MEDIO-BAJO" | datos$Desempeno=="MEDIO-BAJO (NUEVO)"]) #[1] 240.029

D_medio_Mat <- mean(datos$PtjeMatematica[datos$Desempeno=="MEDIO"]) #[1] 255.6693

D_alto_Mat <- mean(datos$PtjeMatematica[datos$Desempeno=="ALTO"]) # [1] 280.4555


#Promedio Desempeño Lectura

D_ins_Lec <- mean(datos$PtjeLectura[datos$Desempeno=="INSUFICIENTE"]) #[1] 240.3822


D_medbaj_Lec <- mean(datos$PtjeLectura[datos$Desempeno=="MEDIO-BAJO" | datos$Desempeno=="MEDIO-BAJO (NUEVO)"]) #[1] 251.534

D_medio_Lec <- mean(datos$PtjeLectura[datos$Desempeno=="MEDIO"]) #[1] 265.808

D_alto_Lec <- mean(datos$PtjeLectura[datos$Desempeno=="ALTO"]) # [1] 286.296

```

Para comenzar, visualizaremos en la siguiente tabla, un resumen de la muestra en relación al puntaje obtenido en cada prueba.
```{r include=F}
smry_lec <- summary(datos$PtjeLectura)
smry_mat <- summary(datos$PtjeMatematica)
```


| -- | Puntajes Prueba Lectura | Puntajes Prueba Matemática|
| -- | -- | -- |
| Mínimo | `r smry_lec[1]` |`r smry_mat[1]` |
| 1er Cuartil|  `r smry_lec[2]`| `r smry_mat[2]`|
|Mediana|`r smry_lec[3]`| `r smry_mat[3]`|
|3er Cuartil |`r smry_lec[5]`| `r smry_mat[5]`|
| Máximo | `r smry_lec[6]` |`r smry_mat[6]` |
| Promedio | `r round(smry_lec[4],1)`|`r round(smry_mat[4],2)` |

Estos resultados se pueden visualizar también a partir de un gráfico de cajas y bigotes, en donde las lineas horizontales inferiores y superiores muestran los valores minimos y maximos respectivamente, y las lineas horizontales de la caja coloreada representan el primer, segundo(mediana) y tercer cuartil. Además, especificamente en este caso, se incorporó el valor de la media con una equis roja en el punto correspondiente en el gráfico. 
```{r, echo=F}
boxplot(datos$PtjeLectura, datos$PtjeMatematica, names=c("Prueba Lectura", "Prueba Matemática"),col="lightcyan2", main="Gráfico de Cajas para puntaje SIMCE", ylab= "Puntajes", range=0)
points(c(smry_lec[4], smry_mat[4]), col = "red", pch = 4, lwd=3)
#points(smry_mat[4], col = "red", pch = 19)
```

Uno de los ejes principales de la presente investigación fue encontrar relaciones entre las variables psicosociales y los puntajes obtenidos por los estudiantes, para ello se separaron los datos de cada nivel de la variable categórica psicosocial y se calcularon los promedios de puntajes para cada prueba. 


En las siguientes tablas se definirá una varibale categórica de referencia para realizar análisis de promedios para cada nivel de la variable. 

#### Análisis de promedios Nivel Socioeconómico
La variable *"Nivel socioeconómico"* tiene como niveles las categorías: Bajo, Medio-bajo, Medio, Medio-alto y Alto. Se calculará el promedio de la prueba de lectura y de matemática para cada uno de estos niveles. 


```{r, echo=F}

media_len0 <- as.vector(tapply(datos$PtjeLectura, datos$Grupo_socioeconomico , mean))
media_mat0 <- as.vector(tapply(datos$PtjeMatematica, datos$Grupo_socioeconomico, mean))
levels_NSE <- c("Bajo","Medio-Bajo", "Medio", "Medio-alto", "Alto")
tabla0 <-  data.frame(levels_NSE, media_len0[c(2,5,3,4,1)], media_mat0[c(2,5,3,4,1)])
names(tabla0)=c("Nivel Socioeconómico", "Promedios Prueba Lectura","Promedios Prueba Matemática")
tabla0[,2:3] <-  round(tabla0[,2:3],2)

```

```{r, echo=F}
kbl(tabla0, caption="Tabla 1", booktabs=T)

```
```{r, echo=F}
barplot(as.matrix(rbind(tabla0$`Promedios Prueba Lectura`, tabla0$`Promedios Prueba Matemática`)), beside=T, ylim=c(200,300), col=c("lightblue", "mistyrose"), xpd = FALSE, main="Relación de los promedios de las prueba SIMCE con nivel Socioeconómico", names=levels_NSE, 
        xlab="Nivel Socioeconómico",
        ylab="Puntajes SIMCE")

legend('topleft', legend=c("Prueba Lectura", "Prueba Matemática"), bty='n',
       fill=c("lightblue", "mistyrose"))
```

Lo que podemos apreciar en la *Tabla 1* y la gráfica a siguiente que lo representa, es que los puntajes promedio más bajos se encuentran en el nivel socioeconómico Bajo, y a medida que el nivel socioeconómico sube también lo hacen los puntajes. Esto permite algunas interpretaciones obvias como que a mayor nivel socioeconomico se recibe una educación de mejor calidad, o desde otra mirada, que a mayor nivel socioeconomico mejores condiciones permiten que al rendir la prueba se obtengan mejores resultados. Sería interesante conocer qué condiciones son las que permiten este mejor desempeño. 

#### Análisis de promedios Convivencia Escolar

Al realizar el mismo analisis anterior a la variable ConvivenciaEscolar, obtenemos lo siguiente,

```{r, echo=F}
datos$Convivencia_c<-cut(datos$Convivencia, seq(30,100, length.out=5))

media_len1 <- as.vector(tapply(datos$PtjeLectura, datos$Convivencia_c , mean))
media_mat1 <- as.vector(tapply(datos$PtjeMatematica, datos$Convivencia_c, mean))
levels_convi1 <- levels(datos$Convivencia_c)
tabla1 <-  data.frame(levels_convi1, media_len1, media_mat1)
tabla1[,2:3] <-  round(tabla1[,2:3],2)
names(tabla1) <- c("Puntaje de Convivencia Escolar", "Promedios Prueba Lectura", "Promedios Prueba Matemática")

```

```{r, echo=F}
kbl(tabla1, caption="Tabla 2", booktabs=T)
```
```{r, echo=F}
barplot(as.matrix(rbind(tabla1$`Promedios Prueba Lectura`, tabla1$`Promedios Prueba Matemática`)), beside=T, ylim=c(200,300), col=c("lightblue", "mistyrose"), xpd = FALSE, main="Relación promedios prueba SIMCE con el clima de convivencia escolar", names=levels_convi1, 
        xlab= "Puntaje indicador clima de convivencia escolar",
        ylab= "Puntajes SIMCE")

legend('topleft', legend=c("Prueba Lectura", "Prueba Matemática"), bty='n',
       fill=c("lightblue", "mistyrose"))
```

Al observar la *Tabla 2* podemos darnos cuenta que los resultados son muy similares a la variable estudiada en el punto anterior (Nivel socioeconómico), por lo que también se puede inferir que el Clima de convivencia escolar por sí solo afecta positivamente en la rendición de la prueba y los resultados obtenidos. 


#### Análisis de promedios para criterio de Hábitos Saludables

Se realiza el mismo análisis anterior, que se ve representado en la tabla y grafica a continuación: 

```{r, echo=F}
datos$HabitosSaludables_c<-cut(datos$HabitosSaludables, seq(30, 100, length.out=5))

media_len2 <- as.vector(tapply(datos$PtjeLectura, datos$HabitosSaludables_c , mean))
media_mat2 <- as.vector(tapply(datos$PtjeMatematica, datos$HabitosSaludables_c, mean))
levels_hab <- levels(datos$HabitosSaludables_c)
tabla2 <-  data.frame(levels_hab, media_len2, media_mat2)
tabla2[,2:3] <-  round(tabla2[,2:3],2)
names(tabla2) <- c("Puntaje Hábitos saludables en colegio", "Promedios Prueba Lectura", "Promedios Prueba Matemática")

```

```{r, echo=F}
kbl(tabla2, caption="Tabla 3")
```

```{r, echo=F}
barplot(as.matrix(rbind(tabla2$`Promedios Prueba Lectura`, tabla2$`Promedios Prueba Matemática`)), beside=T, ylim=c(200,300), col=c("lightblue", "mistyrose"), xpd = FALSE, main="Relación de los promedios de las prueba SIMCE con los hábitos saludables", names=levels_hab, xlab= "Puntaje inicador de promoción de Hábitos saludables en el establecimiento", ylab="Puntajes SIMCE")

legend('topleft', legend=c("Prueba Lectura", "Prueba Matemática"), bty='n',
       fill=c("lightblue", "mistyrose"))
```
Es posible notar que los valores de la *Tabla 3*, también se comportan de una manera similar a lo observado en los análisis anteriores, es decir, aumentando el nivel de promoción de hábitos saludables en los establecimientos, también sube el puntaje promedio obtenido por los estudiantes, pero no podemos aserverar de manera concreta esta relación pues para la prueba de matemática, en las dos categorías más altas, los puntajes promedios son muy similares, lo que nos podría indicar que los datos en todo ese intervalo, se comportan de manera muy similar, o bien de manera muy dispersa. Lo mejor en este caso es hacer otro tipo de análisis, por ejemplo, un análisis de correlación para ver como se comportan los datos de forma más concluyente. 


#### Análisis de promedios para criterio de Autoestima de los estudiantes

Se realizan los mismos análisis anteriores, que se ven representado en la tabla y grafica a continuación: 

```{r, echo=F}
datos$Autoestima_c<-cut(datos$Autoestima, seq(30, 100, length.out=5))

media_len2 <- as.vector(tapply(datos$PtjeLectura, datos$Autoestima_c , mean))
media_mat2 <- as.vector(tapply(datos$PtjeMatematica, datos$Autoestima_c, mean))
levels_aut <- levels(datos$Autoestima_c)
tabla3 <-  data.frame(levels_aut, media_len2, media_mat2)
tabla3[,2:3] <-  round(tabla3[,2:3],2)
names(tabla3) <- c("Puntaje promedio del Autoestima del estudiante", "Promedios Prueba Lectura", "Promedios Prueba Matemática")

```

```{r, echo=F}
kbl(tabla3, caption="Tabla 4")
```

```{r, echo=F}
barplot(as.matrix(rbind(tabla3$`Promedios Prueba Lectura`, tabla3$`Promedios Prueba Matemática`)), beside=T, ylim=c(150,300), col=c("lightblue", "mistyrose"), xpd = FALSE, main="Relación de los promedios de las prueba SIMCE con el autoestima de los estudiantes", names=levels_hab, xlab= "Puntaje indicador de autoestima del estudiante", ylab="Puntajes SIMCE")

legend('topleft', legend=c("Prueba Lectura", "Prueba Matemática"), bty='n',
       fill=c("lightblue", "mistyrose"))
``` 

Es posible notar con los datos de la *Tabla 4* que a medida que aumenta el promedio de autoestima de los estudiantes en los establecimientos, obtienen mejores puntajes promedios en la prueba simce. 


#### Análisis de promedios para criterio de Formación cuidadana en los establecimientos

Se realizan los mismos análisis anteriores, que se ven representado en la tabla y grafica a continuación: 

```{r, echo=F}
datos$FormacionCiudadana_c<-cut(datos$FormacionCiudadana, seq(30, 100, length.out=5))

media_len2 <- as.vector(tapply(datos$PtjeLectura, datos$FormacionCiudadana_c , mean))
media_mat2 <- as.vector(tapply(datos$PtjeMatematica, datos$FormacionCiudadana_c, mean))
levels_aut <- levels(datos$FormacionCiudadana_c)
tabla3 <-  data.frame(levels_aut, media_len2, media_mat2)
tabla3[,2:3] <-  round(tabla3[,2:3],2)
names(tabla3) <- c("Puntaje Promedio formación ciudadana", "Promedios Prueba Lectura", "Promedios Prueba Matemática")

```

```{r, echo=F}
kbl(tabla3, caption="Tabla 5")
```

```{r, echo=F}
barplot(as.matrix(rbind(tabla3$`Promedios Prueba Lectura`, tabla3$`Promedios Prueba Matemática`)), beside=T, ylim=c(150,300), col=c("lightblue", "mistyrose"), xpd = FALSE, main="Relación de los promedios SIMCE con la formación cuidadana del establecimiento", names=levels_hab, xlab= "Puntaje formación ciudadana", ylab="Puntajes SIMCE")

legend('topleft', legend=c("Prueba Lectura", "Prueba Matemática"), bty='n',
       fill=c("lightblue", "mistyrose"))
``` 

Al igual como ocurrió con la variable *Hábitos Saludables*, el resultado que obtenemos ahora para *Autoestima* no es tan concluyente, pues los últimos dos niveles tienen promedios muy similares, por lo que se requieren otros estudios. 

### Análisis de Regresión 

Se comenzó el análisis creando dos modelos de regresión lineal con variables respuestas *PtjeLectura* y *PtjeMatematica*. Para cada uno de ellos se utilizaron como variables explicativas las variables *Autoestima*, *Convivencia*, *HabitosSaludables* y  *FormacionCiudadana*.

El modelo para la prueba de lectura obtuvo un $R^2$ de 0.2636, lo cual es bastante bajo, considerando que el ideal de un modelo es acercar su $R^2$ lo más posible al valor de 1. 
En cuanto al modelo para la prueba de matemática se obtuvo un $R^2$ de 0.1816, un valor bastante bajo tambien.

El propósito en las siguiente lineas será mejorar el ajuste de nuestro modelo, chequeando algunos problemas de los datos, que podrían estar perjudicando la regresión.

```{r, include=F}
modelo_lectura <- lm(PtjeLectura~ Autoestima + Convivencia + HabitosSaludables + FormacionCiudadana, data=datos)
#summary(modelo_lectura)
#summary(modelo_lectura2)
modelo_matematica <- lm(PtjeMatematica~ Autoestima + Convivencia + HabitosSaludables + FormacionCiudadana, data=datos)
summary(modelo_matematica)
```

#### Multicolinealidad 

La multicolinealidad es un problema existente en algunas bases de datos, en donde ciertas variables se encuentran correlacionadas con las demás, causando de esta forma redundancia en el modelo. Para verificar que no exista esta dependencia entre variables se utilizó el índice VIF que nos indica que si existe o no multicolinealidad entre las variables, obteniendo lo siguiente
```{r, include = F}
library(mctest)
imcdiag(modelo_lectura)
imcdiag(modelo_matematica)
#Autoestima         1.8428
#Convivencia        2.0197
#HabitosSaludables  2.1616
#FormacionCiudadana 2.9224
```

```{r, echo=F}
variables <- c("Autoestima", "Convivencia", "HabitosSaludables", "FormacionCiudadana")
vif_lec <- c(1.8428, 2.0197, 2.1616, 2.9224)
tabla <- data.frame(variables, vif_lec, vif_lec)
names(tabla) <- c("Variables explicativas", "VIF  modelo lectura", "VIF modelo matematica")
kbl(tabla, caption="Tabla 6")
```
como podemos notar en la *Tabla 6*  todos los valores VIF son menores a 10, por lo que no estaríamos en presencia de multicolinealidad para ninguno de los modelos. 

#### Independencia

Uno de los tres supuestos que debe cumplir un modelo de regresión lineal es la independencia. Para verificar este supuesto se realizó el test de Durbin Watson que nos dió como resultado la no existencia de independencia, y se puede visualizar el mismo resultado en la grafica a continuacion.
```{r, include=FALSE}
AIC_Forw <- step(lm(PtjeLectura~1, data=datos), data= datos, scope=~ Autoestima + Convivencia + HabitosSaludables + FormacionCiudadana + Grupo_socioeconomico, k=2)
```

```{r, echo=F, message=F}
#test independencia  : no hay independencia
plot(modelo_lectura$residuals)

```
```{r, include=F}
require(lmtest)
dwtest(modelo_lectura, alternative="two.sided")
```

Evidentemente los residuos siguen una tendencia horizontal central, por lo que no hay independencia. Esto no es bueno para el modelo, pues nos indica que la regresión lineal no es el modelo ideal para esta distribución de los datos. 

#### Homocedasticidad 
El segundo supuesto que debe cumplir una regresión lineal es la Homocedasticidad, es decir que la varianza de los residuos sea constante. Para ello se realiza el test de Breusch Pagan
```{r, echo=F, message=F}
#homocedasticidad no hay
require(lmtest)
bptest(modelo_lectura)
```
Como podemos ver, se obtiene un *p-value* muy pequeño, por ende se rechaza la hipótesis nula, en otras palabras, se rechaza la existencia de homocedasticidad

#### Normalidad
El tercer supuesto que debe cumplir una regresión lineal es que los residuios del modelo deben distribuir normal. Se realizó un histograma de los residuos y podemos ver que este, se asemeja bastante a la distribución normal que está representada por la curva azul, pero en el punto central de los datos se desvían un poco. 
```{r, echo=F}
ri <- rstandard(modelo_lectura)
# Histogram
hist(ri, breaks=100, main="", xlab="standardized residual", probability=TRUE, xlim=c(-4,4))
curve(dnorm(x), col="blue", lwd=2, add=TRUE)

```

Por otro lado también se realizó un qqplot de los residuos, y podemos notar que en las colas se aleja bastante de la linea roja, que representa los cuantiles teóricos de una distribución normal, por lo tanto no se cumple el supuesto de normalidad 

```{r, echo=F}
qqnorm(modelo_lectura$residuals)
qqline(modelo_lectura$residuals, col="red")


```

Viendo lo anterior se evaluó la existencia de puntos especificos de los datos que pudiesen estar afectando y dando estos malos resultados, por lo que buscamos los outliers.

#### Outliers
los puntos por sobre y bajo la linea azul son outliers
```{r, echo=F}
#busqueda outliers
residuos <- rstandard(modelo_lectura)

plot(modelo_lectura$fitted.values, residuos, pch=19, xlab="Valores ajustados", ylab="Residuos estandarizados", ylim=c(-4,4))
abline(h=qnorm(0.975), col="blue", lwd=2); abline(h=-qnorm(0.975), col="blue", lwd=2)

```
No es una opción la eliminación de outliers pues estos no son valores extremos realizados a partir de muestras mal hechas o algún problema metodológico. Son datos reales y válidos obtenidos de la medición de la prueba SIMCE

El análisis hecho en este segmento para el modelo con la prueba de lectura es análogo al de la prueba de matemática por que son prácticamente iguales las distribuciones de sus datos. 

Lamentablemente no fue posible mejorar el ajuste de nuestro modelo.

# Conclusiones
El objetivo de esta investigación fue evaluar cuales eran las variables más importante en cuánto al desempeño de los estudiantes en la prueba SIMCE.  Al realizar el análisis descriptivo pudimos ver que las variables estudiadas que mas influían en el aumento o disminución de puntaje en la prueba fueron: el nivel socioeconómico, la convivencia escolar y el autoestima. Es importante mencionar, que estas conclusiones nos permiten tener especial atención en estas variables para futuras investigaciones con bases de datos más grandes, y relacionar las ideas, no obstante en la presente investigación, con sólo el análisis descrpitivo no podemos hacer mas conclusiones a partir de ellas. 

Al realizar el análisis de regresión fue claro que el modelo de regresión lineal más adecuado era el que incluía  como variables explicativas, todas las variables que habíamos considerado, es decir, el nivel socioeconómico, la convivencia escolar, los hábitos saludables, el autoestima y el criterio de formación ciudadana. Esto es positivo en el sentido que la base de datos se utilizó en su totalidad para realizar el modelo, pero también es cabe mencionar que el $R^2$ es muy bajo, es decir, el modelo no ajusta muy bien, y esto podría significar que el modelo podría ser mejorable si existiesen más variables a considerar. Esto nos permite evidenciar que el actual trabajo es útil para futuros investigadores que necesiten conocer a priori algunas variables que tengan relación el tema de el desempeño académico. 

En cuanto al modelo seleccionado, tenemos que comentar que no cumple con los supuestos para realizar un modelo de regresión lineal, por lo tanto sería mucho mas efectivo realizar otro tipo de regresiones que impliquen algoritmos mas complejos para procesar estos datos. Los supuestos se intentaron mejorar, por ejemplo la excesiva cantidad de datos atípicos existentes, pero no mejoraron el ajuste, de hecho lo empeoraron, por lo que es importante considerar que cada uno de los datos para esta regresión es muy importante. 

Para estudios futuros, sería importante realizar un análisis con técnicas más avanzadas y poder concluir algunas cosas más, de todas formas, lo que se obtuvo en este trabajo nos indica que de todas formas es importante el factor psicosocial en el rendimiento de los alumnos, por lo que serían en general factores importantes a considerar si se quiere mejorar la educación y el rendimiento de los alumnos. 


# Referencias

Agencia de la Calidad de la Educación, (sin fecha). Portal de Estudios: Bases de datos. Recuperado de http://informacionestadistica.agenciaeducacion.cl/#/bases
